【裁判字號】    95,訴,156
【裁判日期】    950630
【裁判案由】    徵收補償
【裁判全文】
高雄高等行政法院判決
                               九十五年度訴字第一五六號
                          民國.
原      告  甲○○○
訴訟代理人  丙○○
            林岡輝  律師
            張宗琦  律師
被      告  臺南市政府
代  表  人  乙○○市長
訴訟代理人  黃紹文  律師
上列當事人間因徵收補償事件，原告不服內政部中華民國九十五
年一月二日台內訴字第０九五００００九三二號訴願決定，提起
行政訴訟。本院判決如下：
    主  文
原告之訴駁回。
訴訟費用由原告負擔。
    事  實
甲、事實概要：
緣原告以其名下所有二十八筆公共設施用地（如附表，下稱系爭
土地）抵繳應行繳納之遺產稅，並經繳納完畢在案。嗣原告以系
爭土地，原為被告應辦徵收補償而漏辦徵收補償之公共設施用地
，於抵繳遺產稅時，自應以公告土地現值加四成計算，而非不加
成僅按公告現值計算，乃於民國（下同）九十三年六月十七日向
被告請求補發該差額，經被告以九十三年六月二十八日南市工土
字第０九三００五一九九八０號函復礙難同意。原告不服，提起
訴願，亦遭決定駁回，遂提起本件行政訴訟。
乙、兩造之聲明:
一、原告聲明求為判決:
(一)訴願決定及原處分均撤銷。
(二)被告應給付台南市○○段道路用地 (如附表二十八筆)九十
    年度公告土地現值四成之補償費 (計新台幣 (下同)二一、
    七九七、三二九元)予原告。
(三)訴訟費用由被告負擔。
二、被告聲明求為判決:
(一)原告之訴駁回。
(二)訴訟費用由原告負擔。
丙、兩造主張之理由:
一、原告起訴意旨略謂：
(一)按「訴願之決定確定後，就其事件，有拘束各關係機關之效
    力」、「原行政處分經撤銷後，原行政處分機關須重為處分
    者，應依訴願決定意旨為之，並將處理情形以書面告知受理
    訴願機關」訴願法第九十五條前項及同法第九十六條定有明
    文。另參酌司法院釋字第三六八號解釋意旨及學者通說見解
    （參照吳庚，《行政法之理論與實用》，增訂九版，頁六五
    二─六五三，自版，二００五. 八），原處分機關重為決定
    時，除有訴願決定作成時未發現之新證據或訴願決定明顯預
    留餘地等例外情形，不得違背訴願決定之意旨，再為與已撤
    銷之處分相同之處分。
(二)查本件土地徵收事件，業經台灣省政府八十八年一月二十七
    日八八府訴三字第一四四五一一號訴願決定在案。該訴願決
    定援引司法院釋字第四００號解釋，認為系爭土地符合徵收
    補償要件，被告機關即應優先編列預算辦理徵收，不得以財
    源短缺為由拒絕之。惟被告於收受訴願決定後竟置之不理，
    遲不依該訴願決定意旨辦理徵收事宜，其違反訴願法、司法
    院解釋甚為明顯。經原告陳情，監察院已對被告機關此等違
    法失職提案糾正。
(三)次查，監察院調查、糾正後，被告始進行土地徵收協調作業
    。於九十年十月十五日召開之協調會中，被告同意以一般土
    地徵收方式，即依土地徵收條例第三十條規定，按公告土地
    現值加四成給付補償費，辦理系爭土地徵收事宜，又該補償
    費並可用以抵償原告之遺產稅。原告於九十三年六月十七日
    再向被告提出申請，被告竟再次拒絕辦理徵收。細究被告原
    處分所據之理由，略以：「土地徵收與公共設施用地抵繳遺
    產稅，基本上為不同之二件事，所依據的法規分別為『土地
    徵收條例』與『遺產及贈與稅法』，以不同的方式辦理，道
    路用地的價值計算自須有別，未可互為引用，台端（即原告
    ）所有之道路用地既已直接抵繳遺產稅，當依『遺產及贈與
    稅法』第十條規定，以公告土地現值不加成方式計算其時價
    ，另外請求給付加四成的補償費，與規定不符，本府礙難同
    意」。惟：
（1）被告所稱「原告以系爭土地『抵繳』遺產稅」乙節，顯屬
     誤會。蓋「以遺產稅抵償補償費」，乃出自前引監察院八
     十九年九月十三日（八九）院台內字第八九一九００六０
     二號函。依該函說明三，略以：「茲因陳訴人之夫林中清
     死亡，經財政部臺灣省南區國稅局核課遺產稅八千七百六
     十九萬餘元，按系爭既成道路土地雖非屬課徵標的物，惟
     有關機關應訂定期限籌措財源逐年辦理既成道路徵收或以
     他法補償則為不爭之事實，若未准陳訴人以供公眾使用多
     年之既成道路土地作價抵繳應納之遺產稅，而強令其變賣
     其他財產另籌財源繳稅，顯非公允，且依財政收支劃分法
     第八條規定，遺產稅雖屬國稅，惟其總收入百分之八十應
     分給縣市，陳訴人要求以其所有而台南市政府早應補償之
     既成道路作價抵繳遺產稅，抵繳稅額再由統籌分配款中扣
     除，亦非無理由，財政部應協調台南市政府就地方稅分配
     數額與抵繳事宜迅即研商妥善解決。」被告以此為本，與
     原告進行相關事宜之協調，並於九十年十月十五日召開之
     協調會中，同意以一般土地徵收方式（即依公告土地現值
     加四成給付補償費）辦理徵收，該補償費並可用以抵償原
     告之遺產稅。
（2）又雖前述公文皆以「抵繳」稱之，惟法律解釋不可拘泥於
     字面文義，必須探求真意，此為方法論之一貫見解。細究
     本件當事人真意，所謂「抵繳」並非指「遺產與贈與稅法
     」上之「抵繳」，而係指以被告機關應給付原告之補償費
     ，與原告應繳納之遺產稅額，相互「抵銷」之意。蓋系爭
     土地應予徵收已無疑義，要求被告於短期間內籌措財源或
     有困難，然為避免因財政窘困而使本徵收事件遲遲無法了
     結，採取此種「抵銷」之變通方式，確為有效解決本件爭
     執、且有利於雙方之最佳途徑。
（3）從而，本件之法律關係可分析如下：依前述台灣省政府八
     十八年一月二十七日八八府訴三字第一四四五一一號訴願
     決定，被告依法負有徵收原告系爭土地之義務，無庸贅述
     ；原告依法雖應繳納遺產稅，但被告並不因此而免除辦理
     徵收之義務，被告仍應辦理徵收，並按公告土地現值加四
     成給付原告補償費，該補償費與原告應繳納之遺產稅額，
     可相互「抵銷」。被告竟以遺產稅法上之「抵繳」為由，
     企圖免除其依法應承擔之徵收義務，顯係指鹿為馬、混淆
     法律關係之詞，殊不足採。
(四)土地徵收條例第二條、第十條、第十三條、第十四條、第十
    五條及土地徵收條例施行細則第十六條等規定，得作成核准
    徵收處分之機關，固為內政部，然就應徵收土地擬具徵收計
    畫並算定補償金額，送請核准徵收機關核准者，則為需用土
    地人，至徵收案確定後，轉發給補償費之機關，則係直轄市
    或縣（市）政府。就本件土地言，如符合徵收條件，被告即
    為系爭土地之需用土地人及轉發給補償費之機關。其得發動
    系爭土地之徵收者，非被告莫屬。且原告於九十三年六月十
    七日向被告為本件申請時，其真意應係申請被告擬具系爭土
    地徵收計畫，算定補償金額，送請核准徵收機關核准徵收系
    爭土地，發給補償費，並以該補償費抵償原告應繳納之遺產
    稅額，而非請求被告機關逕作成徵收處分。故被告機關拒絕
    原告申請所為處分及內政部訴願決定，顯已就上訴人申請之
    標的為處分及決定，最高行政法院九十一年度判字第八九０
    號判決，可資參照。
(五)按行政程序法第一百三十五條規定：「公法上法律關係得以
    契約設定、變更或消滅之。但依其性質或法規規定不得締約
    者，不在此限。」故行政機關於法律未明文禁止之情形下，
    得與人民意思表示一致而成立行政契約，而為公法上法律關
    係之設定、變更或消滅，行政契約兩造當事人間並因意思合
    致而互負公法上對待給付之義務。又行政程序法第一百三十
    九條前段規定「行政契約之締結，應以書面為之」，其立法
    目的固在於行政契約涉及公權力行使，並由公務員參與而締
    結，為求明確而杜爭議，自以書面方式為必要。惟法律明定
    行政契約之締結，應以「書面為之」之目的，僅具有「證明
    」、「警告」功能而已，因而從行政主體相互間之往來文件
    ，已可察知就公法上法律關係之設定、變更或消滅，雙方確
    已達成具有拘束力以及表示知悉之意思表示之合意者，即可
    認已具備書面之要件，故所稱「書面」，實不以單一性文件
    為必要，最高行政法院九十二年度判字第一六八五號判決、
    台北高等行政法院九十年度簡字第七九六九號判決及同院同
    年度訴字第六三０二號判決可資參照。
（1）查被告係以前引監察院八十九年九月十三日（八九）院台
     內字第八九一九００六０二號函為本，與原告進行本件爭
     執之協調，並於九十年十月十五日召開之協調會中，同意
     以一般土地徵收方式（即依公告土地現值加四成給付補償
     費）辦理徵收，該補償費並可用以抵償原告之遺產稅。雖
     雙方並無明示締結行政契約之意思，但參酌前引實務見解
     ，依被告九十年十月二十六日（九十）南市工土字第二二
     五０五四號函協調會記錄及九十年十一月九日（九十）南
     市工土字第二三五八五一號函，應可認為雙方已成立行政
     契約，其內容為：被告應辦理徵收，並按公告土地現值加
     四成給付原告補償費，該補償費可抵償原告應繳納之遺產
     稅額。
（2）行政訴訟法第八條第一項規定：「人民與中央或地方機關
     間，因公法上原因發生財產上之給付或請求作成行政處分
     以外之其他非財產上之給付，得提起給付訴訟。因公法上
     契約發生之給付，亦同。」行政機關若不履行行政契約，
     人民即可依此規定，訴請行政法院判命該機關履約。本件
     被告拒不履行與原告間之行政契約，又錯誤引用「遺產及
     贈與稅法」規定，違法致原告權益受損，鈞院自應依法判
     命被告履約。
(六)本件依台灣省政府八十八年一月二十七日八八府訴三字第一
    四四五一一號訴願決定，被告機關依法負有徵收原告系爭土
    地之義務，惟被告迄今尚未依法辦理徵收補償，對此等違法
    、漏徵行為，監察院並對被告機關提案糾正，已如起訴狀所
    述。另原告依法雖應繳納遺產稅，但被告並不因此而免除辦
    理徵收之義務，被告仍應辦理徵收，並依土地徵收條例第三
    十條第二項及現行徵收實務，以公告土地現值加四成方式給
    付原告補償費。本件中原告已將系爭土地移轉予被告，以抵
    償遺產稅款（抵償金額係依土地公告現值計算），惟被告應
    辦理徵收補償之法定義務，並不因此而解除，故被告尚應給
    付依土地公告現值四成計算之差額，如此始合於前開訴願決
    定意旨。其次，於監察院進行前述調查程序時，被告與原告
    進行本件爭執之協調，並於九十年十月十五日召開之協調會
    中，同意以一般土地徵收方式（即依公告土地現值加四成給
    付補償費）辦理徵收，該補償費並可用以抵償原告之遺產稅
    。雙方就前開事項已成立行政契約，其內容為：被告應依據
    一般徵收方式，按公告土地現值加四成給付原告補償費，該
    補償費可抵償原告應繳納之遺產稅額。現原告已依約將系爭
    土地移轉予被告，以抵償遺產稅，故被告亦應依約給付原告
    依土地公告現值四成計算之差額。又本件原告向被告請求上
    開給付，乃是基於被告與原告間之行政契約，亦即以該契約
    上請求權為請求權基礎，並依行政訴訟法第八條第一項提起
    一般給付訴訟，依法無須先行經過訴願程序，於此一併敘明
    。綜上所述，無論依台灣省政府八十八年一月二十七日八八
    府訴三字第一四四五一一號訴願決定，或依原、被兩造間之
    行政契約，被告均負有給付原告依土地公告現值四成計算之
    差額（確定之金額，由原告精算後另具狀補陳）之義務。
(七)又行政程序法第一百三十五條規定，略以：「公法上法律關
    係得以契約設定、變更或消滅之。但依其性質或法規規定不
    得締約者，不在此限」。參酌立法理由及學者通說見解，均
    認為此規定係採「除外說」之見解，亦即除法律有明文禁止
    規定外，行政機關與人民均得就行政法上法律關係締結行政
    契約（參見《立法院公報》，第八八卷第六期，頁四九九-
    五０一；吳庚，《行政法之理論與實務》，增訂九版，頁四
    二六-四二七；陳敏，《行政法總論》，第四版，頁五八七-
    五八八）。本件兩造所締結之行政契約，並無法律明文禁止
    之規定；且依據前開台灣省政府訴願決定及訴願法第九十五
    、九十六條等規定，被告已負有徵收系爭土地之義務。誠如
    前所述，為避免被告持續以財政窘困為由，使徵收事件遲遲
    無法了結，採取此相互抵償之變通方式，確為有效解決本件
    爭執、且有利於雙方之最佳途徑。此一行政契約之合法性、
    容許性應無疑義，且屬符合時代潮流、並能有效解決紛爭之
    方式。
(八)原告得據上開行政契約，向被告請求給付：
（1）原告及被告間就本件徵收補償費給付事件，訂有行政契約
     ，其內容已如前述。故雙方間之法律關係，即應先依該行
     政契約定之。原告已於九十年十一月二十六日完成系爭土
     地抵償程序，將土地移轉登記予被告，故原告已履行其契
     約義務，並無疑義。惟被告迄今仍未依約給付差額，原告
     自可據上開行政契約，向被告有所請求。
（2）又被告應給付予原告之金額為二一、七九七、三二九元，
     其計算方式說明如次：
  1、依上開行政契約，本件系爭土地八十九年度之公告現值為
     五四、四九三、三二三元，加計四成後即七六、二九０、
     六五二元；另原告尚有遺產稅款八七、六九一、二二一元
     未繳納，其中歸屬於被告者為七０、一五二、九七七元。
     如前所述，兩造間之行政契約為：被告應給付予原告之徵
     收補償費，用以抵償原告應繳遺產稅額中歸屬於被告之部
     分，故被告本應給付原告六、一三七、六七五元。
  2、嗣後原告為履行契約而將土地移轉予被告，惟被告竟不依
     上開行政契約所約定之計算方式計算系爭土地價額，僅以
     系爭土地公告現值（即五四、四九三、三二三元）核算原
     告得用以抵償之金額。如此，實已漏列一五、六五九、六
     五四元。
  3、故依上開行政契約，被告應給付與原告之金額，即上開漏
     列之一五、六五九、六五四元，加上原應給付之六、
     一三七、六七五元，亦即二一、七九七、三二九元。
(九)本件兩造間就上開徵收補償事件，確已成立行政契約：
（1）本件系爭臨安段道路用地，依台灣省政府八十八年一月二
     十七日八八府訴三字第一四四五一一號訴願決定意旨，被
     告即負有徵收系爭土地之義務。惟嗣後被告仍聲稱其跳躍
     式徵收為行政裁量之範圍，無視前開訴願決定，一再推諉
     拖延、遲不優先辦理徵收作業，經原告向監察院陳情，監
     察院明確指陳被告確有違法、漏徵行為，並已提案糾正被
     告。
（2）於監察院進行前開調查程序時，被告始與原告進行本件爭
     執之協調，其結論係：被告以財政窘困為由而遲遲無法辦
     理徵收，則原告以系爭土地作價抵償其應繳納之遺產稅額
     中歸屬於被告之部分，以避免此徵收事件遲遲無法了結。
     此一行政契約，已有被告八十九年十一月二十三日八九南
     市工土字第二三七九六四號函、九十年十月二十六日
     （九０）南市工土字第二二五０五四號函所檢附協調會（
     九十年十月十五日召開）會議紀錄，以及九十年十一月九
     日九十南市工土字第二三六八五一號函可資證明。
（3）經計算，系爭土地八十九年度之公告現值為五四、四九三
     、三二三元，加計四成後即七六、二九０、六五二元；另
     原告尚有遺產稅款八七、六九一、二二一元未繳納，其中
     歸屬於被告者為七０、一五二、九七七元，故被告本應給
     付原告六、一三七、六七五元。嗣後原告為履行契約而將
     土地移轉予被告，惟被告竟不依上開行政契約所約定之計
     算方式計算系爭土地價額，僅以系爭土地公告現值（即五
     四、四九三、三二三元）核算原告得用以抵償之金額。如
     此，實已漏計一五、六五九、六五四元，復以原應給付之
     六、一三七、六七五元，被告應給付原告之金額，合計二
     一、七九七、三二九元。
(十)被告所為之答辯並不足採，茲說明如下：
（1）市議會是否通過預算，與行政契約是否成立並無關聯：
  1、被告以嗣後台南市議會未通過相關預算為由，抗辯本件行
     政契約並不成立云云。惟契約是否已經成立，應以締約雙
     方是否就契約標的、契約之必要之點達成合意為斷。至於
     台南市議會是否通過預算，係被告是否因此無法給付款項
     予原告、構成債務不履行之問題，與契約是否成立無涉。
  2、且若如被告所主張，並未與原告成立行政契約，則被告即
     無給付義務。既無給付義務，又何須編列上開預算，並送
     交台南市議會審查？故被告機關以市議會未通過預算為辯
     ，顯係自相矛盾、倒果為因。
（2）財政部對本件行政契約並無不同意見
  1、被告另以財政部不同意此等抵償方式為辯，惟觀諸財政部
     九十年三月十二日台財稅字第０九００四六０一七八號函
     、財政部台灣省南區國稅局九十年三月二十三日南區國稅
     徵字第九００一七六六五號函，顯見財政部對上開行政契
     約之內容已表示同意。
  2、至被告另以財政部九十一年十月二十二日台財稅字第九一
     ０四五六四０二號函，略以：「納稅義務人申請以繼承或
     受贈之課徵標的物抵繳遺產稅或贈與稅者，其抵繳價值之
     計算，以該項財產核課遺產稅或贈與稅之價值為準」云云
     ，辯稱財政部並未同意上開行政契約之辦理方式。惟財政
     部上開函文係就遺產及贈與稅法第三十條規定之「實物抵
     繳」法律關係加以闡釋，本件兩造已締結行政契約，與上
     開「實物抵繳」誠屬無涉，財政部上開函釋於本件顯無適
     用餘地；其次，財政部上開函文既係為答覆被告，是否因
     被告函詢內容不明確，未能詳細說明本件之法律關係，甚
     或刻意誤導財政部，致財政部有所誤解，並非無疑。若係
     財政部之誤解，被告竟不予適時說明，反而執上詞為辯，
     不免有指鹿為馬之譏。
(十一)為避免被告持續以財政窘困為由，使徵收事件遲遲無法了
      結，採取上開相互抵償之變通方式，確為符合時代潮流、
      並能有效解決本件爭執，有利於雙方之最佳途徑。此一行
      政契約之合法性、容許性應無疑義。懇請鈞院鑒核，賜判
      如訴之聲明，實感德便。
二、被告答辯意旨略謂：
(一)兩造並未就系爭土地成立以公告現值加百分之四十抵繳遺產
    稅之行政契約，亦無徵收處分存在：
（1）原告主張兩造成立「被告應給付予原告之徵收補償費，用
     以抵償原告應繳遺產稅額中歸屬於被告之部分」之契約，
     惟查依土地徵收條例第二條、第十條、第十三條，第十四
     條、第十五條及土地徵收條施行細則第十六條之規定，作
     成核准徵收處分之機關為內政部，被告並無作成徵收土地
     處分之權限，且依原告所主張之被告九十年十月二十六日
     （九０）南市工土字第二二五０五四號函協調會紀錄及九
     十年十一月九日 (九０）南市工土字第二三五八五一號函
     ，該協調會議記錄乃係九十年十月十五日召開，會議為「
     甲○○○系爭道路用地抵繳遺產稅，道路用地的價值可否
     以公告現值加四成計算疑義協調會紀錄」，參加者除被告
     之內部相關單位外，另有財政部臺灣省南區國稅局臺南市
     分局，該次協調會所以召開係要解決以原告其所有土地抵
     償遺產稅之價金爭議，係因遺產稅百分之八十係由地方政
     府收取，被告與國稅局雖同意以原告所有土地抵繳遺產稅
     ，但由於原告要求依土地公告地價加四成計算抵繳遺產稅
     ，乃有該次之協調會議，在該次協調會前並未作成土地之
     徵收計劃，且亦未報請中央主管機關內政部作成徵收處分
     ，亦未完成預算之編列，故根本無徵收可言，原告自無徵
     收補償費可資請求，既無徵收處分可言，則何來達成「被
     告應給付予原告之『徵收補償費』，用以抵償原告應繳遺
     產稅額中歸屬於被告之部分」之協議。
（2）又原告所提之八十九年十一月二十三日八九南市工土字第
     二三七九六四號函，僅係被告函財政部同意以原告之私有
     既成道路抵繳原告之夫林中清之遺產稅，並承諾就核定之
     遺產稅之百分之八十抵繳公共設施用地，以使稅捐機關同
     意以非被繼承人之財產得抵繳產稅，但該一函文不能解釋
     為已有徵收處分，亦未言及係以公告現值加四成抵繳遺產
     稅，原告之主張顯無理由。
（3）因原告係要求以公告地價加四成辦理遺產稅之抵繳，故被
     告方面乃以公告地價加四成編列預算之方式尋求市議會是
     否同意，如預算通過方可辦理，再召開協調會辦理價購，
     故於會議結論三即載明俟市長核准後，再由市府先行納入
     九十年度追加預算，並由國稅局報請財政部同意後辦理，
     若財政部不同意，本案已編列之年度預算將取銷執行，辦
     理預算追減，結論四則載明核定遺產稅額之百分之二十屬
     中央稅收，支付方式由吳女士逕與國稅局洽辦。由上可知
     (一)上開之協調會並非係徵收之協議，僅係在討論是否可以
     土地公告現值加四成抵繳稅款，並討論其相關程序，(二)相
     關之預算尚未編列並未就系爭土地達成協議價購之決議，
     (三)辦理之先決條件須以預算編列通過及財政部同意後方得
     為之，如不具備上開要件，原告自不得為任何之請求。上
     開協調會議結論雖經被告市長核准辦理，但關於抵繳之金
     額之計算方式，依財政部於九十一年十月二十二日以台財
     稅字第九一０四五六四０二號函覆被告之文內已明白表示
     納稅義務人申請以繼承或受贈之課徵標的抵繳遺產稅或贈
     與稅者，其抵繳價值之計算，以該項財產核課遺產稅或贈
     與稅之價值為準。又被告於九十年間即以九十南市財務字
     第二三三一九七號函提出七０、一五二、九七七元（即核
     課遺產稅之百分之八十）之預算案送市議會審查，但經台
     南市議會審查未通過，有台南市議會九十年十二月十二日
     南市議議字第三七四六號函可證，故本件協調會之所言及
     之協議價購及以公告地價加四成抵繳之先決條件顯未成立
     ，抵繳之價格，亦經財政部表示不同意之意見，被告自無
     從依九十年十月二十六日（九０）南市工土字第二二五０
     五四號函協調會紀錄履行，原告至多僅能依被告與稅捐機
     關之合意，以非被繼承人之財產公告現值抵償遺產稅，原
     告等繼承人亦已於九十一年十一月間辦理抵繳，被告與稅
     捐機關亦予同意而配合辦理，原告主張另得請求百分之四
     十之款項，即顯無理由。
（4）本件係遺產稅之抵繳事件，並未有徵收處分之存在，因系
     爭土地未徵收，被告乃同意以被告可分得百分之八十之林
     中清之遺產稅部分，抵繳原告名下所有屬都市○○道路系
     爭土地，以使稅捐機關同意抵繳此一合意，並未已有徵收
     處分之存在，亦未達成以公告現值加百分之四十價格抵繳
     之合議，原告之請求自無理由。
(二)上開協調會議結論雖經被告市長核准辦理，但被告依結論意
    旨辦理預算編列，於九十年間即以九十南市財務字第二三三
    一九七號函提出七０、一五二、九七七元（即核課遺產稅之
    百分之八十）之預算案送市議會審查，但經臺南市議會審查
    未通過，有臺南市議會九十年十二月十二日南市議議字第三
    七四六號函可證。又關於抵繳金額之計算方式，依財政部於
    九十一年十月二十二日以台財稅字第０九一０四五六四０二
    號函覆被告之文內已明白表示「納稅義務人申請以繼承或受
    贈之課徵標的抵繳遺產稅或贈與稅者，其抵繳價值之計算，
    以該項財產核課遺產稅或贈與稅之價值為準」、「納稅義務
    人申請以課徵標的物以外之財產抵繳遺產稅或贈與稅者，其
    抵繳價值之計算，以申請日為準，並準用有關遺產或贈與財
    產之估價規定辦理。」為遺產及贈與稅法施行細則第四十六
    條第一項、第四項所明訂。另查遺產或贈與財產之估價，依
    同法第十條規定，以被繼承人死亡時或贈與人贈與時之時價
    為準，所稱時價，土地以公告土地現值為準。準此，抵繳遺
    產稅之土地價值，應依公告土地現值計算，並無加成計算之
    規定，故本件協調會結論之協議價購之先決條件顯未成立，
    抵繳之價格，亦經財政部表示不同意之意見，被告自無從依
    九十年十月二十六日（九０）南市工土字第二二五０五四號
    函協調會紀錄履行。原告所稱該協調會議紀錄乃具有行政契
    約性質，被告應予辦理徵收、協議價購或應擬具徵收計畫報
    請內政部准予徵收，自與事實不符，亦無所據。
(三)又原告於八十七年間曾向被告請求就其共有之坐落台南市○
    ○段三十八地號土地等三十筆 (被告誤載為二十筆)、頂美
    段二十地號土地等六筆與成光段二十二之一地號土地等二筆
    辦理徵收，但因被告無足夠財源，乃回覆無法即刻辦理，未
    予受理，原告曾就此提起訴願。又被告未曾受理原告請求就
    其所有之臨安段道路用地為進行協議價購之程序，且迄今為
    止，亦未曾受理原告請求擬具徵收計劃書報請內政部准予徵
    收補償之案件。但於九十年九月二十日，原告曾以存證信函
    請求被告就抵繳遺產稅之土地部分另給付四成之補償費，為
    被告所拒絕，併此敘明。
    理  由
一、按「人民與中央或地方機關間，因公法上原因發生財產上之
    給付或請求作成行政處分以外之其他非財產上之給付，得提
    起給付訴訟。因公法上契約發生之給付，亦同。」固為行政
    訴訟法第八條第一項所明定，學理上稱本條之訴訟為「一般
    給付訴訟」。依據本條之規定，給付訴訟之標的必須為基於
    公法原因（包括行政契約）所發生之財產給付或行政處分以
    外之非財產上之給付，是以，判斷原告基於本條之給付請求
    是否有理由，首先須判斷其據以請求給付之公法原因為何，
    而該公法原因是否成立生效，必須確有公法上原因存在，使
    原告有請求行政機關給付財產或行政處分以外之非財產上給
    付之權利時，始得認為原告提起之一般給付訴訟為有理由，
    合先敘明。
二、經查，原告以其名下所有系爭土地抵繳應行繳納之遺產稅，
    並經繳納完畢在案。嗣原告以系爭土地，原為被告應辦徵收
    補償而漏辦徵收補償之公共設施用地，於抵繳遺產稅時，自
    應以公告土地現值加四成計算，而非不加成僅按公告現值計
    算，乃於九十三年六月十七日向被告請求補發該差額，經被
    告以九十三年六月二十八日南市工土字第０九三００五一九
    九八０號函復礙難同意等情，此為兩造所不爭執，並有九十
    三年六月十七日市民服務中心服務案件表、被告前揭函等影
    本各一份附於訴願卷可稽，應堪信實。
三、原告雖主張: (一)本件兩造間就上開徵收補償事件，確已成
    立行政契約，於監察院進行調查程序時，被告始與原告進行
    本件爭執之協調，其結論係：被告以財政窘困為由而遲遲無
    法辦理徵收，則原告以系爭土地作價抵償其應繳納之遺產稅
    額中歸屬於被告之部分，以避免此徵收事件遲遲無法了結，
    此一行政契約，已有被告八十九年十一月二十三日八九南市
    工土字第二三七九六四號函、九十年十月二十六日（九０）
    南市工土字第二二五０五四號函所檢附協調會（九十年十月
    十五日召開）會議紀錄，以及九十年十一月九日九十南市工
    土字第二三六八五一號函可資證明，被告另以財政部不同意
    此等抵償方式為辯，惟觀諸財政部九十年三月十二日台財稅
    字第０九００四六０一七八號函、財政部台灣省南區國稅局
    九十年三月二十三日南區國稅徵字第九００一七六六五號函
    ，顯見財政部對上開行政契約之內容已表示同意。（二）經
    計算，系爭土地八十九年度之公告現值為五四、四九三、三
    二三元，加計四成後即七六、二九０、六五二元；另原告尚
    有遺產稅款八七、六九一、二二一元未繳納，其中歸屬於被
    告者為七０、一五二、九七七元，故被告本應給付原告六、
    一三七、六七五元。嗣後原告為履行契約而將土地移轉予被
    告，惟被告竟不依上開行政契約所約定之計算方式計算系爭
    土地價額，僅以系爭土地公告現值（即五四、四九三、三二
    三元）核算原告得用以抵償之金額。如此，實已漏計一五、
    六五九、六五四元，復以原應給付之六、一三七、六七五元
    ，被告應給付原告之金額，合計二一、七九七、三二九元云
    云，資為爭論。是本件兩造爭議之關鍵厥為: 本件就原告以
    系爭土地作價抵償其應繳納之遺產稅額中歸屬於被告之部分
    ，兩造間是否已成立行政契約。
四、按「公法上法律關係得以契約設定、變更或消滅之。‧‧‧
    。」、「行政契約之締結，應以書面為之。‧‧‧。」、「
    行政契約，本法未規定者，準用民法相關之規定。」、「法
    律行為，不依法定方式者，無效。‧‧‧。」、「當事人互
    相表示意思一致者，無論其為明示或默示，契約即為成立。
    當事人對於必要之點，意思一致，而對於非必要之點，未經
    表示意思者，推定其契約為成立，關於該非必要之點，當事
    人意思不一致時，法院應依其事件之性質定之。」分別為行
    政程序法第一百三十五條前段、第一百三十九條前段、第一
    百四十九條、民法第七十三條前段、第一百五十三條所明定
    。是行政契約亦應如同私法契約，由二人以上之法律主體，
    為達成共同之法律效果，互為要約、承諾之意思表示完全一
    致而合意，契約始得成立。而所謂要約係為以訂立契約為目
    的之意思表示，若是意思表示並非以訂立契約為目的，於相
    對人為相對的意思表示時，契約仍不成立；另所謂承諾，係
    同意要約之內容而與要約人訂立契約為目的之意思表示，若
    其對要約人之意思表示並無訂立契約之目的，亦難認有契約
    之成立。再者，即使確有以訂立契約為目的之要約、承諾，
    關於非必要之點雖非確須有意思一致，惟關於必要之點則必
    須有意思合致存在，契約始得成立，而所謂「必要之點」，
    通常係指契約之要素而言，亦即契約內容必要之要件，例如
    ，買賣之要素為約定移轉之財產權及支付之價金，易言之，
    此時須雙方對於移轉之財產權及價金需有所確定而意思一致
    時，契約始得成立（孫森焱著，新版民法債偏總論上冊，頁
    五０、五一、五七、二四、二五參照）。是揆諸前揭法條之
    規定及上開說明，關於行政契約是否存在之判斷上，即至少
    必須確認雙方間有以成立契約為目的之意思表示，且雙方意
    思表示對於契約內容必要要件，確有意思合致存在之時，始
    有成立行政契約之可能，且因行政契約之締結常涉及公權力
    之行使並由公務員參與作成，故為確保法律關係之明確，其
    成立生效除須符合前開要件外，亦須以書面之方式為之，始
    得成立生效，易言之，若行政契約並未以書面之方式為之，
    亦尚難謂該行政契約業已成立生效，合先敘明。
五、惟查，觀諸原告所主張兩造間成立行政契之主要依據，即被
    告九十年十月二十六日（九０）南市工土字第二二五０五四
    號函所附「甲○○○（即原告）系爭道路用地抵繳產稅，道
    路用地的價值可否以公告現值加四成計算疑義協調會紀錄」
    之協調會紀錄，該協調會議記錄乃係九十年十月十五日召開
    ，會議名稱為「甲○○○系爭道路用地抵繳產稅，道路用地
    的價值可否以公告現值加四成計算疑義協調會紀錄」，參加
    者除被告之內部相關單位外，另有財政部台灣省南區國稅局
    臺南市分局，該次協調會曾獲有五點結論載有「‧‧‧結論
    ：(一)依照本府八十九年十一月二十三日八九南市工土字第
    二三七九六四號函及參酌監察院八十九年九月十三日 (八九
    ) 院台內字第八九一九００六００號函之意旨，就甲○○○
    女士名下抵繳遺產稅之都市計畫公共設施用地，納入九十年
    度追加預算辦理徵收，預算編列金額為核定遺產稅應納稅額
    之百分之八十，請國稅局與繼承人吳女士核算確切金額後將
    資料提供市府。(二)年度預算通過後，依照一般徵收土地程
    序，土地補償費以徵收當期公告現值加四成計算，召開協議
    價購會議辦理價購，若吳女士同意協議價購，由吳女士自行
    委託代書將土地產權移轉登記為台南市，所需一切稅費全由
    吳女士負擔，市府將依預算程序辦理轉帳。(三)若公告現值
    調整，導致吳女士名下欲辦理抵繳之公共設施用地地價款，
    不足以支付核定遺產稅額之百分之八十時，其不足數吳女士
    同意以現金支付市府。(四)結論一、二、三需簽奉市座核准
    ，再由市府先行納入九十年度追加預算，並由國稅局報請財
    政部同意，若財政部不同意，本案已編列之年度預算將取消
    執行，辦理預算追減。(五)核定遺產稅應納稅額之百分之二
    十屬中央，支付方式由吳方士逕與國稅局洽辦。」等語，此
    有被告前揭函及協調會紀錄等影本附卷可憑。觀諸上揭協調
    會之內容可知，該次協調會之性質，係兩造會同相關單位即
    財政部台灣省南區國稅局臺南市分局，就原告所有系爭土地
    抵繳遺產稅時，可否以系爭土地公告現值加四成計算抵繳遺
    產稅事宜，所召開之協調程序，被告並無與原告直接成立行
    政契約之主觀意思，依協調會之結論觀之，若該結論於經被
    告市長核准後，被告同意於九十年度就原告遺產稅應納稅額
    之百分之八十編列追加預算，該預算若經台南市議會通過後
    ，且財政部台灣省南區國稅局亦經報請財政部同意，被告就
    原告系爭土地同意以徵收當期公告現值加四成計算，召開協
    議價購會議辦理價購。准此，原告依該協調會之結論，固得
    請求被告承辦人員將上述協調會之結論簽請被告市長核示，
    於被告市長核准後，亦得請求被告於九十年度編列上述追加
    預算，於上列預算經台南市議會通過後，並得請求財政部台
    灣省南區國稅局報請財政部同意上述結論內容，於財政部同
    意後，尚得請求被告就原告系爭土地同意以徵收當期公告現
    值加四成計算，召開協議價購會議辦理價購，自不得遽依上
    述協調會之結論為依據，逕向被告請求系爭土地應依公告現
    值加計四成之徵收補償費。是揆諸上揭協調會之內容，兩造
    並未就被告對原告系爭土地應依公告現值加計四成予以徵收
    補償一事，有以成立契約為目的之意思合致存在甚明。次查
    ，上開協調會議結論嗣雖經被告市長核准辦理，但關於抵繳
    之金額之計算方式，依財政部於九十一年十月二十二日以台
    財稅字第九一０四五六四０二號函覆被告載明：「‧‧‧二
    、按『納稅義務人申請以繼承或受贈之課徵標的抵繳遺產稅
    或贈與稅者，其抵繳價值之計算，以該項財產核課遺產稅或
    贈與稅之價值為準』、『納稅義務人申請以課徵標的物以外
    之財產抵繳遺產稅或贈與稅者，其抵繳價值之計算，以申請
    日為準，並準用有關遺產或贈與財產之估價規定辦理。』為
    遺產及贈與稅法施行細則第四十六條第一項、第四項所明訂
    。另查遺產或贈與財產之估價，依同法第十條規定，以被繼
    承人死亡時或贈與人贈與時之時價為準，所稱時價，土地以
    公告土地現值為準。準此，抵繳遺產稅之土地價值，應依公
    告土地現值計算，並無加成計算之規定。」等語；又被告於
    九十年間即以九十南市財務字第二三三一九七號函提出七０
    、一五二、九七七元（即核課遺產稅之百分之八十）之預算
    案送市議會審查，但經台南市議會審查未通過等情，亦有財
    政部前揭函影本及台南市議會九十年十二月十二日南市議議
    字第三七四六號函等影本附卷可稽，是縱認上述協調會內容
    堪認兩造已成立行政契約，惟該契約所附多項條件均未成立
    ，原告所主張之被告對原告系爭土地應依公告現值加計四成
    予以徵收補償之效力亦無從發生，原告亦不得為前述之請求
    ，亦屬無疑。再查，觀諸被告八十九年十一月二十三日八九
    南市工土字第二三七九六四號函之內容，僅係被告函財政部
    同意以原告之系爭土地抵繳原告之夫林中清之遺產稅，及依
    財政收支劃分法規定就核定遺產稅應納稅額之百分之八十抵
    繳原告所有屬都市○○道路等公共設施用地，以使稅捐機關
    同意以非被繼承人之財產得抵繳產稅，但該函並未言及係以
    公告現值加四成抵繳遺產稅，亦有該函影本附於本院卷可憑
    。而被告九十年十一月九日九十南市工土字第二三六八五一
    號函亦僅係被告向財政部台灣省南區國稅局臺南市分局陳明
    前揭九十年十月十五日之協調會結論業經承辦單位簽奉核准
    辦理，並納入九十年度追加預算送台南市議會審查，有該函
    影本附於本院卷可佐。另觀諸財政部九十年三月十二日台財
    稅字第０九００四六０一七八號函及財政部台灣省南區國稅
    局九十年三月二十三日南區國稅徵字第九００一七六六五號
    函之意旨，係因被告以前述八十九年十一月二十三日八九南
    市工土字第二三七九六四號函財政部同意以原告之系爭土地
    抵繳原告之夫林中清之遺產稅，及依財政收支劃分法規定就
    核定遺產稅應納稅額之百分之八十抵繳原告所有屬都市○○
    道路等公共設施用地，財政部函轉財政部台灣省南區國稅局
    辦理，財政部台灣省南區國稅局再轉知該局台南市分局辦理
    ，以使稅捐機關同意以非被繼承人之財產得抵繳產稅，但前
    揭函均未言及係以公告現值加四成抵繳遺產稅，亦有上揭函
    影本附於本院卷可憑。是上開四函均非兩造就原告系爭土地
    被告應依公告現值加計四成予以徵收補償之行政契約，亦甚
    明確。從而原告主張: 本件兩造間就上開徵收補償事件，確
    已成立行政契約，被告對原告系爭土地應依公告現值加計四
    成予以徵收補償，已有被告八十九年十一月二十三日八九南
    市工土字第二三七九六四號函、九十年十月二十六日（九０
    ）南市工土字第二二五０五四號函所檢附協調會（九十年十
    月十五日召開）會議紀錄，以及九十年十一月九日九十南市
    工土字第二三六八五一號函可資證明，被告另以財政部不同
    意此等抵償方式為辯，惟觀諸財政部九十年三月十二日台財
    稅字第０九００四六０一七八號函、財政部台灣省南區國稅
    局九十年三月二十三日南區國稅徵字第九００一七六六五號
    函，顯見財政部對上開行政契約之內容已表示同意，經計算
    被告應給付原告之金額合計二一、七九七、三二九元云云，
    尚非有據，應不足採。
六、綜上所述，原告其所有系爭土地，並非被繼承人之財產，被
    告及財政部南區國稅局仍依前揭九十年十月十五日之協調會
    結論，准其依系爭土地當年度公告現值抵償其夫之遺產稅，
    原告等繼承人亦已於九十一年十一月間辦理抵繳完畢，原告
    另主張被告已經與其成立行政契約，應依系爭土地公告現值
    加四成徵收系爭土地，於扣除抵繳部分之金額外，被告應補
    發四成之差額，其主張各節，均無可採，被告原處分否准其
    請求，核無違誤，訴願決定予以維持，均無不合。原告提起
    本件訴訟，求為撤銷訴願決定及原處分，另請求被告應給付
    系爭土地九十年度公告土地現值四成之補償費二一、七九七
    、三二九元予原告，均無理由，應予駁回。又本件事證已臻
    明確，兩造其餘攻擊防禦方法核與判決結果不生影響，爰不
    逐一論述，附此敘明。
據上論結，本件原告之訴為無理由，爰依行政訴訟法第一百九十
五條第一項後段、第九十八條第三項前段，判決如主文。
中    華    民    國  九十五  年    六    月   三十   日
                  第一庭審判長法  官  呂佳徵
                              法  官  許麗華
                              法  官  林勇奮
以上正本係照原本作成。
如不服本判決，應於判決送達後二十日內向本院提出上訴書狀，
其未表明上訴理由者，應於提起上訴後二十日內向本院提出上訴
理由書（須按對造人數附繕本）；如於本判決宣示或公告後送達
前提起上訴者，應於判決送達後二十日內補提上訴理由書（須附
繕本）。未表明上訴理由者，逕以裁定駁回。
提起上訴應預繳送達用雙掛號郵票七份（每份三十四元）。
中    華    民    國  九十五  年    六    月   三十   日
                              書記官  黃玉幸


司法院資訊處製作；財團法人民間司法改革基金會備份。
